【裁判字號】    97,消債更,974
【裁判日期】    981029
【裁判案由】    更生
【裁判全文】
臺灣桃園地方法院民事裁定           97年度消債更字第974號
聲  請  人
即 債 務人  甲○○
代  理  人  廖克明律師
複 代 理人  乙○○
上列當事人因消費者債務清理事件聲請更生，本院裁定如下：
    主  文
更生之聲請駁回。
聲請費用由聲請人負擔。
    理  由
一、按債務人與金融機構協商成立者，不得聲請更生或清算，但
    因不可歸責於己之事由，致履行顯有重大困難者，不在此限
    ；本條例施行前，債務人依金融主管機關協調成立之中華民
    國銀行公會會員，辦理消費金融案件無擔保債務協商機制與
    金融機構成立之協商，準用前項之規定，消費者債務清理條
    例第151 條第5 項、第6 項分別定有明文。又聲請更生或清
    算不合程式或不備其他要件者，法院應以裁定駁回之，但其
    情形可以補正者，法院應定期間先命補正，同條例第8 條亦
    定有明文。次按依債務人與金融機構協商成立者，除非因不
    可歸責於己之事由，致履行顯有重大困難，否則不得聲請更
    生或清算，消費者債務清理條例第151 條第5 項規定意旨甚
    明。是債務清償方案成立後，固由債務人按其條件履行，惟
    需於其後發生情事變更，在清償期間收入或收益不如預期，
    致該方案履行困難甚或履行不能，因不可歸責於己，始能聲
    請更生或清算。此項規定旨在避免債務人任意毀諾已成立之
    協商，濫用更生或清算之裁判上債務清理程序，蓋以債務清
    償方案係經當事人行使程序選擇權所為之債務清理契約，債
    務人應受該成立之協議所拘束。債務人既已與金融機構協商
    成立，如認該協商方案履行有其他不適當情形，自仍應再循
    協商途徑謀求解決，合先敘明。
二、本件聲請意旨略以：聲請人前雖曾依金融主管機關協調成立
    之中華民國銀行公會會員辦理消費金融案件無擔保債務協商
    機制，與最大債權銀行新竹國際商業銀行（即現今之渣打國
    際商業銀行）成立協商，惟聲請人每月僅有新臺幣（下同）
    22,000元之收入，扣除每月8,872 元之協商償還金額後每月
    僅餘13,128元以支付每月之生活費用以及扶養費用，聲請人
    靠著向公司預支薪水及親友借貸勉強支付每月開銷。且聲請
    人債務產生原因皆因前夫投資廣告公司，聲請人為其擔任保
    證人所致。聲請人於民國93年7 月22日與前夫協議離婚，惟
    前夫於95年即失聯，至今仍渺無音訊。且聲請人尚須獨自扶
    養一名女兒，每月收入扣除必要性支出後，剩餘金額實無力
    負擔協商繳款之壓力，況前夫失蹤後，陸續皆有因聲請人擔
    任前夫借款保證人之債權銀行不斷的騷擾、催收，聲請人竭
    力苦撐直至97年4 月終至毀諾。毀諾後聲請人亦再主動向債
    權銀行請求降低月付金，卻未能被債權銀行接受。從而，有
    不可歸責於聲請人之事由，致履行原協商內容顯有重大困難
    之情形，且無擔保或無優先權之債務總額未逾1,200 萬元，
    復未經法院裁定開始清算程序或宣告破產，應得聲請更生等
    語。
三、本院之判斷：
    (一)聲請人於95年5 月16日與各參與銀行公會協商機制之債權
      銀行達成分期還款協議，約定自95年6 月10日起，分120
      期，利率0 ％，聲請人應按月於每月10日攤還8,872 元，
      有債務協商協議書在卷可稽，而聲請人於協商成立後履約
      23期後於97年4 月毀諾等情，有98年1 月9 日之訊問筆錄
      在卷可稽。
    (二)聲請人提出卷附之身分證影本、全戶戶籍謄本正本、財團
      法人金融聯合徵信中心債權人清冊、信用報告、協議書、
      財政部臺灣省北區國稅局95年度綜合所得稅各類所得資料
      清單、擔保債務之銀行催繳函、毀諾通知書、再次協商聲
      請書正本、存證信函正本、再次協商退件通知、聲請人前
      夫經營公司之經濟部商工登記查詢、離婚協議書影本、財
      政部北區國稅財產歸屬資料清單、財政部臺灣省北區國稅
      局95、96年度綜合所得稅各類所得資料清單、聲請人與長
      女勞健保繳款證明、保險費支出證明、租賃契約影本、水
      電費支出證明、教育費支出證明、勞工保險被保險人投保
      資料表，以證明其所述之經濟情況。
    (三)經查：
      1.依財政部臺灣省北區國稅局95年度年度綜合所得稅各類
        所得資料清單所示，聲請人之平均月收入為18,000元，
        復依據聲請人主張其96年度之收入合計為24萬元、平均
        每月收入為2 萬元，97年1 月至7 月之收入合計為154,
        000 元，平均每月收入為22,000元，是聲請人成立協商
        與毀諾時，其薪資狀況並無太大之變化。
      2.聲請人稱其每月必要生活必須支出3,000 元之生活費、
        本人之勞保費900 元、健保費用573 元、其女之健保費
        用573 元、人壽保險費2,116 元、房屋租金4,000 元、
        水電瓦斯費1,000 元，及其女每月560 元之教育費、其
        女每月扶養費2,000 元等語。查聲請人上開主張每月支
        出其女之健保費用573 元、教育費560 元，實屬扶養其
        女之扶養費用，是此部分之費用自應扣除聲請人每月必
        要生活支出；此外，聲請人雖主張其每月需支出人壽保
        險費用2,116 元，惟人壽保險對於維持一般人最低生活
        水平並無任何必要關聯性，是應認此部分之費用顯非必
        要之生活費用；綜上計算，聲請人每月必要生活支出費
        用為9,473 元，核與行政院主計處所統計之臺灣省95年
        至97年之最低生活費每月必要支出之費用相近，是以上
        開金額為聲請人每月必要生活支出費用，應稱適宜。
      3.從而，依聲請人95年5 月成立協商時之每月平均收入18
        ,000元，扣除每月應繳納之還款金額8,872 元後，所餘
        9,128 元，雖就尚不足全額支付其每月必要生活支出、
        其女之扶養費用，然尚可勉力為之；然就聲請人97年4
        月毀諾時，其每月平均收入已提高為22,000元，扣除每
        月必要生活費用9,473 元、每月還款費用8,872 元，尚
        餘有3,655 元可資扶養其女（此部分之金額尚高於聲請
        人主張每月需支出扶養費用2,000 元、健保費用573 元
        、教育費用560 元），顯見聲請人仍有履債之可能性。
      4.聲請人雖主張：伊於97年4 月間，因伊擔任其夫之信用
        借款連帶保證人，致銀行對伊聲請強制執行，並為每月
        扣薪三分之一，伊不得已始毀諾云云，惟查，聲請人就
        此部分之事實，既未能舉證以釋明之，且依聲請人更生
        聲請狀就「有無強制執行/ 訴訟案件，現正繫屬法院之
        中」一欄，勾選「無」項，是聲請人上開主張是否真實
        ，已有可疑，尚難據此即認聲請人於毀諾時，有不可歸
        責於己致其履行有重大困難之情。又消費者債務清理條
        例更生之規範目的，乃在維持債務人基本生活之情況，
        非謂債務人得任意利用債務清理程序減輕債務。債務清
        償方案係經債務人行使程序選擇權而與債權人締結之債
        務清理契約，其即應受該契約之拘束。除債務人於協商
        成立後因重大不可歸責於己之事由，致其無法履行原定
        清償方案，始例外得依消費者債務清理條例聲請更生外
        ，倘聲請人之薪資收入或經濟條件自協商成立起至今尚
        無重大變化且仍繼續正常繳款，即難認有何不可歸責於
        己之事由，縱有履行不便，允宜再與債權銀行協商程序
        以求適當履行。
四、綜上所述，難認聲請人有履行協商而有重大困難情形，是核
    與消費者債務清理條例第151 條第5 項但書規定之要件不合
    ，聲請更生之要件不備，且又無從補正，揆諸前開說明，自
    應駁回其更生之聲請。
五、爰裁定如主文。
中    華    民    國    98    年    10    月    29    日
                  民事第三庭     法  官  陳心婷
上為正本證明與原本無異。
如不服本裁定，應於裁定送達後10日內，以書狀向本院提出抗告
，並繳納抗告費新臺幣1 千元。
中    華    民    國    98    年    10    月    29    日
                                 書記官  林君燕


司法院資訊處製作；財團法人民間司法改革基金會備份。
